最高法院刑事判決　　　　　　　九十六年度台上字第一五八號
上　 訴　 人　台灣高等法院高雄分院檢察署檢察官
上訴人即被告　甲○○
選 任辯護 人　顏宏斌律師
被　　　　告　乙○○
上列上訴人等因被告等貪污案件，不服台灣高等法院高雄分院中
華民國九十四年十二月十四日第二審更審判決（九十四年度上更
(二)字第九五號，起訴案號：台灣高雄地方法院檢察署八十九年度
偵字第一五三二七號），提起上訴，本院判決如下：
    主  文
原判決關於甲○○部分撤銷，發回台灣高等法院高雄分院。
其他上訴駁回。
    理  由
一撤銷發回（甲○○）部分
本件原判決撤銷第一審關於上訴人即被告甲○○部分之判決，改
判依刑法修正前連續犯之例，論處上訴人連續依據法令從事公務
之人，對於違背職務之行為，收受不正利益罪刑，固非無見。
惟按認定犯罪事實所憑之證據，固不以直接證據為限，間接證據
亦包括在內，惟採用間接證據時，必其所成立之證據，雖僅足以
證明他項事實，而由他項事實，本於推理之作用，足以證明待證
事實，方為合法，若憑空之推測或擬制，並非間接證據。本件關
於甲○○部分，是否有如原判決事實欄所載，於民國八十八年四
月十七日下午五時四十五分許，在高雄港第一碼頭收受其違背職
務未對違反道路交通安全規則規定之傑運企業有限公司（下稱傑
運公司）貨車，掣開舉發單，而由林棋南交付之賄款新台幣（下
同）二千元之犯行，其關鍵在於林棋南交付二千元賄款部分之事
實，有何證據足以證明？雖原判決依憑林棋南、鄭春枝分別於航
業海員調查處高雄站（下稱海調處）及檢察官偵查中之供述，卷
附八十八年四月十七日通訊監察譯文之對話內容、及法務部調查
局八十九年七月十一日陸(三)字第09130794號鑑定通知書為據。
然查甲○○否認有本件犯行，林棋南、鄭春枝亦翻異不利甲○○
之前供，又卷附之通訊監察報告譯文鄭春枝（歐太太）於八十八
年四月十七日十七時七分三十五秒，固曾在電話中要林棋南”拿
（錢）過去給他（甲○○）”；同日十七時十一分十一秒，鄭春
枝並打電話給甲○○，告知甲○○已囑林棋南去第一碼頭登記站
找甲○○；林棋南並於同日十七時四十二分電話甲○○，查問甲
○○究在何處，並表示要馬上過去；但為何至同日十八時二十九
分三十七秒，甲○○在打給林棋南之電話中，質問林棋南為何”
電話都打不通”？……並說”不用了，你沒那個誠意”，而林棋
南則回答”你怎麼說這種話，我剛才還進去碼頭”，甲○○即答
話”不通，人家都回去了”，林棋南接著說”我剛才才講一下話
而已，人都回去了”（以上見台灣高雄地方法院檢察署八十九年
度偵字第二二０九九號卷第二五、二六頁），由上電話對話內容
綜合以觀，參酌同日十九時六分五十六秒，甲○○又以電話邀林
棋南去”雪莉”舞廳等情（見同上卷第二七頁），林棋南有無於
該日十七時四十二分至同日十八時二十九分三十七秒之間前往上
開第一碼頭處交付甲○○系爭二千元之賄款，不無疑問，自應再
詳加調查、審認，以發現真實。又本件測謊鑑定中雖研判甲○○
對”渠沒有收受貨車司機的金錢好處”之問題，有說謊之情形，
但原判決並未說明該鑑定已履行必要的程序，且該問題係一概括
性的問題，並非針對本件之犯罪具體事實所為之鑑定，其關連性
亦有疑問，原判決遽引為論罪之基礎，亦與論理法則不相適合。
又有罪判決書對於被告有利之證據如不採納者，應說明其理由，
始為適法。查甲○○並不否認曾於八十八年四月十七日晚上與林
棋南等人至雪莉舞廳，但辯稱：沒有要林棋南請客，消費由伊付
帳，林棋南先行離去，伊是在接受調查時，才知林棋南離去時有
先付款二萬元云云，雖不可盡信，但當晚同至雪莉舞廳之證人曾
祥銘、莊嵩岳於第一審時分別證稱：「甲○○搶著要買單」「有
個小姐拿帳單進來，甲○○搶過來先付」等語，如屬無訛，甲○
○是否知情林棋南已先部分付款，亦有疑問，且就該日之電話對
話內容（見同上偵查卷第二七頁），甲○○在電話中說「”雪莉
”可以去看看，好不好？讓我”那個”一下，好不好？」「我從
沒有要求你”這個”」，究竟”那個”、”這個”是具體指何事
，或暗示何事？甲○○是否係就違背職務之事項要求、期約不正
利益，彼此間有無對價關係，均有待研求，遽為論斷，亦非適法
。甲○○上訴意旨指摘原判決關於其部分不當，尚非全無理由，
應認甲○○部分有撤銷發回更審之原因。又原判決就甲○○部分
不另為無罪之諭知部分（原判決理由壹之五），基於審判不可分
之原則，亦一併發回，合予指明。
二上訴駁回（乙○○）部分
原判決以公訴意旨略以：被告乙○○基於違背職務收受賄賂之犯
意，於八十八年六月十日十八時至二十時之間，利用其在上開三
號碼頭檢查哨值勤之機會，向林琪南索求超載放行之賄款，二人
並達成協議，若每車載運七塊鐵板，收取一千元，每車裝載三塊
鐵板，則收取五百元，其他卡車裝載較輕貨物者，收取三百元，
經林棋南以電話聯繫歐超傑、鄭春枝獲得同意後，林棋南乃交付
二輛車之賄款二千元由乙○○收受，乙○○因而違背職務，於同
日十七時三十分至二十時許，對傑運公司所屬二輛違規超載之貨
車未予取締而加以放行，認乙○○不無觸犯貪污治罪條例第四條
第一項第五款之違背職務收受賄賂罪嫌。經訊據被告乙○○堅決
否認有上開犯行，辯稱：八十八年六月十日當天伊根本未與林棋
南談過話，且林棋南所說之貨車出貨時間，伊並非執貨車「管出
」之勤務，如何向林棋南索賄，林棋南與歐超傑、鄭春枝在電話
中之談話，係其片面之說詞，如何以其等之對話遽入伊於罪等語
。經查：(一)海調處向檢察官申請監聽林棋南之0000000000號行動
電話，於八十八年六月十日十八時三十五分十九秒，林棋南雖曾
致電傑運公司老闆歐超傑，告以：「現在『耀貞』（即被告乙○
○）叫我出來，跟我講好了，裝整台車出來，一千」等語，同日
十八時三十八分四十一秒，傑運公司老闆娘鄭春枝就林棋南之上
開電話回電，鄭春枝就何以要行賄給「耀貞」，及行賄之款額太
多，會養成習慣之情，與林棋南有所爭論，此有該監聽譯文在卷
可稽（八十九年度偵字第二二０九九號卷第三０至三二頁）；林
棋南於海調處調查及檢察官偵查中固亦自白有向被告乙○○行賄
之情事；另歐超傑、鄭春枝亦承認有上開電話錄音之對話。然查
歐超傑、鄭春枝在檢察官偵查、第一審審理及原審審理時，均一
再堅決否認有向乙○○行賄，以使其大貨車違規超載而免受告發
予以放行之情事，雖渠二人於上開電話中與林棋南談及一位「耀
貞」之警員要求行賄，但歐、鄭二人與乙○○並不認識，亦未曾
與被告乙○○聯絡，此業據渠二人於偵、審中供明，則上開所謂
「耀貞」之員警索賄之對談，完全是經由林棋南電話之轉述，並
非歐、鄭二人親身經歷或與聞之事，足見渠二人在上開電話中之
陳述，以及檢、調偵查中承認有過該監聽之電話，就乙○○索賄
或收賄之情，均是經由林棋南電話告知，性質上屬傳聞證據，雖
經林棋南證實，但歐、鄭二人前揭就電話通話內容之陳述，實與
林棋南一人之自白無異，亦即渠等三人於電話中所為前揭供述，
在證據法則上應等同林棋南一人之陳述，要不得僅因林棋南曾在
電話中告訴歐超傑、鄭春枝二人向乙○○行賄之事，而有加強或
補正證據力之效果，是歐、鄭二人在海調處調查及檢察官偵查中
所為之陳述，仍須有其他補強證據，查明與事實相符，始得作為
認定被告犯罪事實之證據。(二)林棋南於海調處及偵訊時雖坦承有
向乙○○行賄二千元，以使其自己與傑運公司之大貨車得以超載
放行云云，然除林棋南在電電話中與歐超傑、鄭春枝夫妻談論之
電話錄音外，遍觀全卷毫無任何證據足資為林棋南上開供述之佐
證，甚至八十八年六月十日，林棋南及傑運公司之大貨車是否如
林棋南在上開監聽電話中所稱，集中於同日晚上七時三十分以後
運出三號碼頭管制站﹖傑運公司果於當天有貨車出管制站，是否
確有超載或其他違規情形﹖乙○○於當天是否以電話與林棋南聯
絡索取賄款﹖林棋南在何時、何地向被告交付賄款二千元等情，
亦均無證據足資證明，自不得以林棋南上開供述，作為認定乙○
○犯罪之唯一依據。(三)觀諸林棋南在海調處及偵查中之陳述，其
係於八十九年七月六日中午十二時許為海調處約談到案，當時其
並未指陳乙○○有何索賄、收賄之情事，同日下午五時許，檢察
官訊問時，林棋南稱：「（問：都拿給那幾個警員﹖）甲○○綽
號南仔，另外綽號川仔、源仔，而剛在調查員所講筆錄中耀貞那
是我們有認識，但沒有拿給他」等語（八十九年度偵字第一五三
二七號卷第一六頁），仍否認向乙○○行賄，嗣於庭訊結束經檢
察官當庭逮捕，再交由調查員詢問後，林棋南始自承交付「耀貞
」二千元賄款云云（八十九年度偵字第二二０九九號卷第六九頁
），於同年月七日上午十時許，檢察官再次訊問時，亦稱：「我
錢有交給耀貞，有二台車等語（八十九年度偵字第一五三二七號
卷第二八頁），然於九十年三月二十三日檢察官再度偵訊時，又
改稱：「那個乙○○，就是我講的耀貞沒錯，我與他有認識，但
我只在電話中與乙○○講說而已，我是自己打電話給他說拿二千
元給他，給我出來，但其在電話中就沒同意，我車就沒開出來」
等語（八十九年度偵字第二二０九九號卷第一一七頁），嗣於第
一審審理時亦稱：「沒有（交錢給乙○○），如果我超載他們不
會讓我過去」、「電話裡是有這麼說，但是實際上沒這麼做」等
語（第一審卷第一四七頁），及至原審歷次審理時亦堅稱沒有行
賄乙○○等語。是林棋南之供詞先後並不一致，顯有瑕疵，自不
能以其一度所稱有行賄乙○○非法放行云云，即為乙○○不利之
認定。(四)鄭春枝於八十八年六月十日由下午十八時三十八分四十
一秒許，即林棋南打電話給歐超傑告以「耀貞」要索取賄款後，
即立刻回電林棋南稱：「一千元太離譜了」、「不改就不要超載
就好了」、「（林棋南稱：可是現在大家都知道）沒有必要，我
買了加班，沒有趕時間」等語，有該電話譯文在卷可稽，足見鄭
春枝自始至終根本未曾同意給付一千元行賄放行，並指林棋南不
要超載，則林棋南豈有不聽老闆指示執意行賄之理，參諸林棋南
於第一審所稱：我是隨便說一個名字（指「耀貞」），為的是要
他們多貼補運費等語，及歐超傑於第一審所稱：林棋南每次都是
藉故向我多拿錢，我是在敷衍他等語（第一審卷第二六四、二六
五頁），益見林棋南在電話中所稱：向「耀貞」行賄云云，是否
可信，即非無疑。(五)林棋南之「0000000000」號行動電話，在其
不知情之下，業據海調處自八十八年二月起即進行監聽，迄同年
六月十日已監聽逾四月，林棋南每日均以該電話與他人聯絡，其
在原審亦自承未曾借用他人電話使用。又其在九十年三月二十三
日檢察官偵查中曾指：「我只有在電話中與乙○○講說而已，我
是自己打電話給他說拿二千元給他，給我出來……」等語，依其
供述，林棋南係以電話與乙○○聯絡行賄之事，則其如有與乙○
○聯絡，亦是以上開行動電話聯絡，然經第一審向法務部調查局
查證結果，八十八年六月十日，林棋南之上開行動電話，僅卷附
林棋南與歐超傑、鄭春枝之對話，此外並無林棋南與乙○○之通
話，足見林棋南陳稱當日曾打電話給乙○○要拿二千元給他，或
乙○○曾以電話邀其外出談期約賄賂等情，均非實在。(六)乙○○
於八十八年六月十日晚上六時至八時，雖在上開管制站值勤，但
上開管制站係三名員警一組同時值勤二個小時，每四十分鐘一班
依序輪流，勤務先後依序為「登記」、「管出」、「管進」，且
此勤務輪序不得私下變動，而此班值勤警員有乙○○、張春源、
林勝雄三人，張春源輪值勤務依序為十八時至十八時四十分「管
出」、十八時四十分至十九時二十分「管進」、十九時二十分至
二十時「登記」、林勝雄輪值勤務依序為輪值勤務依序為十八時
至十八時四十分「管進」、十八時四十分至十九時二十分「登記
」、十九時二十分至二十時「管出」、乙○○當時輪值勤務依序
為十八時至十八時四十分「登記」、十八時四十分至十九時二十
分「管出」、十九時二十分至二十時「管進」等情，業經證人即
當日與乙○○同班值勤之警員林勝雄、張春源，及當時三號碼頭
派出所主管莊哲宗分別於第一審及原審審理時證述綦詳（第一審
卷第一五０至一五八頁；原審審判筆錄第三頁），對照卷附高雄
港務警察所三號碼頭派出所八十八年六月十日勤務分配表所示（
八十九年度偵字第二二０九九號卷第三五頁），其等三人第一班
勤務依序為乙○○「登記」、張春源「管出」、林勝雄「管進」
，每四十分鐘依序輪值上述三種勤務，經核證人之前揭供述與實
際輪值勤務狀況相符，自可信採。是依前揭說明，是日十九時二
十分至二十時，乙○○係執行「管進」勤務，「管出」勤務已輪
由林勝雄執勤，此時乙○○已無權決定是否讓任何車輛違規駛出
碼頭，由此已可證明林棋南在電話中告知歐超傑：「我現在跟你
說，公司的車全部在八點前有沒有辦法回到碼頭﹖」、「即七點
三十分到八點我叫他們裝整台出來」等語，即與上開乙○○執行
「管出」勤務之時間「十八時四十分至十九時二十分」不符，益
見林棋南在海調處及偵訊時所述向乙○○行賄之情，並非實在；
反可見林棋南、歐超傑及鄭春枝在第一審及原審前審審理時所稱
：林棋南係假港警所員警之名，向歐、鄭夫婦額外取款，非係向
乙○○行賄等語，堪予採信。況林棋南於原審審理時以證人身分
，經交互詰問，亦證稱：伊之所以會在電話中告訴歐超傑「耀貞
」之警員索賄，係因當天伊經過管制哨，有看見乙○○在執勤等
語；而乙○○確有於是日下午十六時至二十時在該管制哨執勤，
已如前述，則林棋南如欲向歐、鄭二人超額取款，假借其所看到
正在執勤之乙○○之名電告渠二人，自有可能。至高雄港務警察
所九十年六月六日（90）高港警行字第八五三五號函說明欄第二
項第一款雖稱：「……八十八年六月十日晚間十八時至二十時時
段……依登記、管進、管出之順序四十分鐘為原則更替勤務方式
」等語（第一審卷第一七五頁），惟據證人莊哲宗於原審證述：
本案案發後，高雄港務警察所並未查詢實際值勤狀況之語，可知
高雄港務警察所並未查詢實際執行勤務之次序，即依分配勤務表
之登載自為判斷，並憑以函覆第一審，其函示說明之勤務輪替方
式，與前揭證人即當時三號派出所主管莊哲宗所述不符，足見該
函示說明與事實不符。綜上所述，林棋南與歐超傑、鄭春枝在電
話中所述，及在檢調偵訊中所為供述，均查無補強證據足以證明
與事實相符，此外，復無其他確切之證據足證乙○○有期約或收
受賄賂之行為，應認乙○○被訴違背職務收受賄賂罪，尚屬不能
證明。因而撤銷第一審關於乙○○論罪科刑之不當判決，改判諭
知乙○○無罪，經核於法尚無違誤。檢察官上訴意旨略以：原審
未向高雄市港務警察所人事單位調取「管進」「管出」「登記」
時點之「簽到簿」以釐清本案之爭議，調查職責未盡。又原審僅
以相關人事後迴護乙○○之說詞，作為有利於乙○○之認定，有
採證違背證據法則、調查未盡職責及判決理由不備之違法等語。
查檢察官上訴意旨所指各節，或為單純事實之爭執，或於原判決
之主旨不生影響之事項任意指摘，並無上訴意旨所指違背法令之
情形；或原審已加審酌、論斷，屬原審得本於職權裁量之事項，
已於判決內詳述其證據取捨、判斷之理由，為其職權之適法行使
，並無違背證據法則之情形；應認其上訴為無理由，予以駁回。
據上論結，應依刑事訴訟法第三百九十七條、第四百零一條、第
三百九十六條第一項，判決如主文。
中　　華　　民　　國　九十六　年　　一　　月　 十一 　日
                      最高法院刑事第五庭
                          審判長法官  莊　登　照
                                法官  洪　明　輝
                                法官  黃　一　鑫
                                法官  林　秀　夫
                                法官  徐　昌　錦
      本件正本證明與原本無異
                                      書  記  官
中　　華　　民　　國　九十六　年　　一　　月　 十八 　日
                                                      Ｑ
